臺灣板橋地方法院民事判決　　　　　　 93年度簡上字第202號
上　訴　人　酉○○
被上 訴 人　子○○即祭祀公業王觀蔭
訴訟代理人　甲○○
上列當事人間請求清償債務事件，上訴人對於中華民國93年6 月
24日本院板橋簡易庭93年度板簡字第1100號第一審判決提起上訴
，經本院於94年5月4日言詞辯論終結，判決如下：
    主          文
上訴駁回。
第二審訴訟費用由上訴人負擔。
    事 實 及 理 由
壹、當事人之主張：
一、上訴人聲明：(一)原判決廢棄。(二)被上訴人應給付債務人王立
    群新臺幣（下同）234,987 元及自民國79年8 月24日起至清
    償日止按年息百分之五計算之利息，並由上訴人代位受償。
    其陳述除與原判決記載相同者，茲引用之外，補稱：
(一)緣訴外人即債務人王立群及其母王張秀玉（已死亡）、其姊
    王豐美均為上訴人及訴外人林智哲等27人之債務人，嗣訴外
    人林智哲等27人於80年12月20日將其對於債務人王立群、王
    張秀玉及王豐美之全部債權讓與上訴人，而債務人王立群又
    係被上訴人之派下員，有派下權48分之1 存在，此有上訴人
    提出於原審附卷之原證一：林智哲等27人立具之債權讓與證
    明書附債權憑證影2 份，原證二：鈞院77年度訴字第1885號
    民事判決、臺灣高等法院78年度上字第397 號民事裁定及民
    事判決、最高法院79年度台抗字第185 號民事裁定及79年度
    台上字第1238號等民判決影本各1 份。原證三：臺灣高等法
    院79年度上更（一）字第194 號和解筆錄影本1 份，原證四
    ：台北北門郵局93年12月18日等9757號存證信函及回執影本
    一份。足證上訴人所主張之事實為真；並為被上訴人所不爭
    之事實。
(二)因被上訴人所有之土地經政府徵收為北部第二高速公路用地
    ，領有補償費18,079,335元，債務人王立群依其派下權，就
    此應有584,987 元之債權，上訴人曾對被上人提起確認之訴
    ，請求確認債務人王立群對被上訴人所領取之上開補償費有
    24分之1 之公同有債權存在，兩造已於訴訟繫屬中之79年8
    月24日在臺灣高等法院成立訴訟上和解，其內容為：「被告
    （即被上訴人）應給付原告（即上訴人）35萬元，並願於另
    有決議將保留建築公厝祠堂祭祀用之款項一千萬元分配予派
    下員時，通知原告（即上訴人）。」，即就債務人王立群應
    分得之部份234,987元款項，通知上訴人並由上訴人代位受
    領，此有和解筆錄在卷足稽，（參見原審原證三：臺灣高等
    法院79年度上更（一）字第194 號和解筆錄），且為被上訴
    人所不爭執之事實，被上訴人所爭執者，不外為：「被上訴
    人迄今尚未決議分配該保留款項，此有被上訴人92年12月22
    日所召開管理委員曾決議記錄為證，足見被上訴人之給付義
    務尚未發生。」云云。唯被上訴人於79年8月24日和解當時
    並未提出其公業有召開管理委員會決議保留一千萬建築公厝
    祠堂之會議記錄，且自兩造成立和解至今，已有15年之久，
    被上訴人於每年上元佳節及冬至時，均有在台北縣樹林鎮（
    現為樹林市○○○里○○街○段142 號王氏祖祠召開派下員
    大會，定期舉行祭祖大典，從未間斷，迄至於今。（參見上
    證一：祭祀公業王觀蔭管理規約書第2 條規定），惟於派下
    員大會及祭祖大典中，對於上開保留款不聞不問，並未見其
    有召開委員會議有所決議之記錄，且於此15年間，被上訴人
    並未積極尋找土地，商請建築師設計，對公厝祠堂興建之事
    ，諸位委員均置之不問，未作成任何決議記錄，被上訴人竟
    於臨訟提出：「台北縣土城市都市計劃土地使用分區證明書
    （註明：台北縣土城市○○段213 地號土地，於68年12月28
    日編定為保護區）及其土地所有權狀，表示以該地為興建其
    公厝祠堂之用，惟其不可能使用於建築，假如其有計劃建築
    者，為何不在其台北縣樹林市○○里○○街○段142 號現有
    之王氏祖祠重新改建即可，竟要遠赴數10公里外的台北縣土
    城市保護區○○○○段213 地號不可能建築之地興建公厝祠
    堂？而藉故拖廷到15年後至今尚未興建其公厝祠堂？顯見有
    違常情常理，可見被上訴人根本從未召開委員會會議決議保
    留一千萬要興建公厝祠堂之情事，亦無興建之計劃，昭然若
    揭。
(三)被上訴人是於上訴人於92年12月18日以台北北門郵局第9757
    號存證信函催告其履行契約之後，其始於原審臨訟提出顯涉
    嫌偽造之92年12月22日祭祀公業王觀蔭管理委員會會議記錄
    ，惟其公業派下員系統表及派下員名冊所載派下員共41人，
    而其會議記錄附出席人員簽到單所載出席人員29人中只有18
    人是派下員即子○○、未○○、辛○○、丙○○、辰○○、
    巳○○、卯○○、庚○○、戊○○、乙○○、己○○、午○
    ○、申○○、癸○○、寅○○、丁○○、丑○○、壬○○等
    18人是派下員。其餘11人即王秋月、王祖峰、王明輝、王文
    瑛、王金福、王本貝、王錦鴻、王崇德、王民雄、王福星、
    王聖山等都不是派下員，且身分不明，無權代表或代理派下
    員參加派下員會議，又其會議記錄上的簽名有諸多類似同一
    人之筆跡，只要以肉眼即可明辨，且派下員沒有超過一半即
    召開會議亦不合法（參見前述規約書第6 條規定），又該次
    祭祖大典及派下員會議，為何竟在派下員王世炳宅（未簽名
    出席參加會議）舉行？而非在其王氏祖厝祠堂於其先祖面前
    舉行祭祖大典及派下員會議？可見其根本無召開該次派下員
    及管理委員會會議之情事至為明顯，竟涉嫌偽造祭祀公業王
    觀蔭管理委員會會議記錄載明：「對於興建公厝祠堂一千萬
    之款項，所有出席人員，一致決議繼續保留。」，此有上訴
    人於93年9 月23日提出於鈞院附卷之民事聲請調查證據狀附
    上證一、二：祭祀公業王觀蔭派下員系統表及派下員名冊、
    規約書，上證四：祭祀公業王觀蔭管理委員會會議記錄附簽
    到單，並詳細說明，可證被上訴人涉嫌偽造其公業管理委員
    會會議記錄，決議保留一千萬款項之目的，非在興建公厝祠
    堂，僅在阻止條件之成就而已，此依民法第101 條第1 項之
    規定，應視為條件已成就，從而上訴人請求被上訴人給付，
    自非法之所不許。
(四)被上訴人提供欲興建其公厝祠堂之土地，係位於保護區內，
    依法不得為建築使用，且該土地於79年8 月24日兩造和解時
    ，之前於68年12月28日即編定為保護區，被上訴人明知不得
    為建築使用，而拖廷15年之至今尚未興建其公厝祠堂，顯見
    其根本無計劃興建其公厝祠堂。被上訴人如有須要興建其公
    厝祠堂者，於79年間和解後，自應績極另尋覓土地，而非以
    保護區之土地來搪塞，是故，被上訴人無計劃興建其公厝祠
    堂之意思甚為明瞭。系爭款項，自無庸保留，而應予以分配
    ，以資適法。
(五)除援用第一審所提證據外，補提臺北縣樹林鎮公所78年6 月
    14日78北縣樹民字第13974 號函及附件「祭祀公業王觀蔭派
    下員系統表（變更後）、派下員名冊（變更後）」（77年9
    月19日77北縣樹民字第17628 號）、祭祀公業王觀蔭管理規
    約書、臺北縣土城鄉公所77年6 月25日77北縣土民字第9335
    號函、最高法院79年6 月14日79年度台上字第1238 號 民事
    判決、祭祀公業王觀蔭管理委員會92年12月22日會議記錄及
    簽到簿等影本為證據，並聲請訊問證人子○○、辛○○、辰
    ○○、卯○○、戊○○、己○○、申○○、寅○○、丑○○
    等人，並聲請向臺北縣樹林市公所調查祭祀公業王觀蔭於77
    年3 月26日申報祭祀公業派下員系統表、派下員名冊及其後
    是否有再申報變動資料。
二、被上訴人聲明請求駁回上訴。其陳述除與原判決記載相同者
    ，茲引用之外，補稱：
(一)按「公同共有人之權利義務，除依其公同關係所由規定之法
    律或契約定之外。公同共有物之處分，及其他之權利行使，
    應得公同共有人全體之同意。」民法第828 條訂有明文規定
    。而被上訴人就公同共有人之權利義務並無另訂契約規定，
    即被上訴人就公同共有物之處分，依法須得公同共有人全體
    之同意。又「附停止條件之法律行為，於條件成就時，發生
    效力。」，民法第九十九條第一項亦訂有明文規定。
(二)本件系爭之被上訴人所有之土地經政府征收領有補償費用，
    其中保留建築公厝祠堂祭祀用之款項一千萬元，於被上訴人
    全體公同共有人同意處分前，案外人（債務人）王立群僅有
    潛在房份，並無確定之應有部分。
(三)又上訴人提起本件之訴，無非以兩造於台灣高等法院79 年
    度上更（一）字第194 號請求確認債權存在之訴和解筆錄「
    被上訴人願給付上訴人新台幣（下同）三十五萬元，並願於
    另有決議將保留建築厝公祠堂祭祀用之款項一千萬元分配予
    派下員時通知上訴人代表酉○○」為主張依據。由該和解筆
    錄觀之，兩造顯然同意以「被上訴人決議分配保留建築厝公
    祠堂祭祀用之款項一千萬元」為給付之停止條件，而被上訴
    人迄未決議分配該保留款項，此有被上訴人提出於92年12月
    22日所召開管理委員會會議記錄為證（被上證一）。則上開
    停止條件尚未成就，被上訴人之給付義務尚未發生，上訴人
    即不得代位債務人王立群請求被上訴人給付。即上訴人之訴
    ，為無理由。
(四)再者，按「當事人主張有利於己之事實者，就其事實負有舉
    證責任。」，民事訴訟法第277 條前段訂有明文規定。本件
    系爭前開「被上訴人保留建築厝公祠堂祭祀用之款項一千萬
    元」之爭執點，為被上訴人有否決議分派該保留款項。而上
    訴人並未能提出被上訴人有決議分配之證據，依法即應受敗
    訴之判決。反之，被上訴人已提出於92年12月22日所召開管
    理委員會會議記錄為證（該會議記錄正本，被上訴人已庭呈
    確認），該會議記錄係被上訴人每年於冬至時，派下員各房
    之代表定期之聚會（絕非上訴人指稱之臨訟偽造），開會之
    決議，有二十七人代表出席簽名，決非上訴人指稱謹主席及
    紀錄二人決議，並非全體派下員之決議。上訴人空言否認，
    為無理由。
(五)至於上訴人本件提出訴之追加部分，被上訴人不同意，應予
    駁回。更何況，依民法第828 條第二項規定，被上訴人對於
    公同共有物之處分，應得公同共有人全體之同意。即此系爭
    前開之保留款項，仍為被上訴人之公同共有物，是否決議分
    配，依法仍須公同共有人全體同意。上訴人就此提出確認對
    於台灣高等法院79年度上更（一）字第194 號請求確認債權
    存在之訴和解筆錄「給付之停止條件」不存在，顯無訴訟實
    益，為無理由，依法應予駁回。
(六)除援用第一審所提證據外，補提臺北縣樹林市農會柑園分部
    定期存款單、臺北縣土城市公所94年3 月7 日(94) 北縣土
    工字第00564 號都市計畫土地使用分區（或公共設施用地）
    證明書、臺北縣土城市○○段213 地號土地所有權狀、祭祀
    公業王觀蔭管理委員會92年12月22日會議記錄及簽到簿等影
    本為證據。
貳、得心證之理由：
一、按當事人主張有利於己之事實者，就其事實有舉證之責任，
    但法律別有規定或依其情形顯失公平者，不在此限，民事訴
    訟法第277 條定有明文。又按債務人怠於行使其權利時，債
    權人因保全債權，得以自己之名義，行使其權利。但專屬於
    債務人本身者，不在此限。且按前條債權人之權利，非於債
    務人負遲延責任時，不得行使。但專為保存債務人權利之行
    為，不在此限。民法第242條、第243條亦分別規定甚明。故
    債權人欲代位行使債務人對於第三人之債權時，首先須證明
    其對於債務人有債權存在，債務人並已給付遲延，且其債務
    人對於第三人有債權存在，並為已可向第三人請求給付之狀
    態，該債權人方得主張代位行使債務人對於第三人之債權，
    並代位請求第三人對債務人為給付，並代位債務人受領第三
    人所為給付。倘若債權人不能證明上述對己有利之事實，則
    自不能代位債務人逕行向第三人請求給付並代位受領第三人
    之給付。
二、本件上訴人起訴主張其對於訴外人即上訴人之債務人王立群
    及其母王張秀玉（已死亡）、其姊王豐美等三人有債權存在
    ，且上訴人又於80年12月20日受讓訴外人林智哲等27人對於
    王立群等之債權，而訴外人王立群係被上訴人之祭祀公業派
    下員，對於祭祀公業王觀蔭擁有48分之1 之派下權權利，並
    提出林智哲等27人立具之債權讓與證明書附債權憑證、臺灣
    板橋地方法院77年度訴字第1885號民事判決、臺灣高等法院
    78年度上字第397 號民事裁定及民事判決、最高法院79年度
    台抗字第185 號民事裁定及79年度台上字第1238號等民判決
    臺灣高等法院79年度上更(一)字第194 號和解筆錄、台北北門
    郵局93年12月18日等9757號存證信函及回執等影本為證據（
    以上見原審卷第4 頁以下），被上訴人對於上訴人所主張訴
    外人王立群為祭祀公業王觀蔭之派下員，且王立群對於該祭
    祀公業有四十八分之一之權利此一事實並不爭執，但對於上
    訴人與訴外人王立群間之債權債務關係部分，則抗辯稱對於
    上訴人與訴外人王立群等間之債權債務關係並不清楚等語（
    見本院94年5月4日言詞辯論筆錄）。經查，依據上訴人提出
    之臺灣臺北地方法院板橋分院75年9 月11日北板分曜民執月
    字第44415 號債權憑證、臺灣板橋地方法院92年10月3 日77
    年度民執月(維)字第2475號債權憑證等影本，足可認定訴外
    人林智哲等27人對於訴外人王張秀玉、王豐美、王立群等三
    人確有債權存在，而上開第44415 號債權憑證所記載之債權
    人林智哲等27人又於80年12月20日所簽署債權讓與證明書，
    將該債權憑證上所記載之債權讓與上訴人，亦有該債權讓與
    證明書影本附於原審卷內可資佐證，則上訴人主張其對於訴
    外人王立群有債權之事實，當堪信為真實。
三、上訴人又主張祭祀公業王觀蔭所有之土地，前於政府開闢北
    部第二高速公路時，經政府徵收，領有補償費18,079,335元
    ，其中1 千萬元經祭祀公業王觀蔭決議保留供作日後興建公
    厝祠堂之用，而該保留之款項保留迄今已有15年之久，該祭
    祀公業並未積極從事興建公厝祠堂之事宜，被上訴人所提出
    之92年12月22日管理委員會會議記錄應屬偽造，被上訴人應
    按照訴外人王立群對於祭祀公業王觀蔭擁有之權利比例，給
    付訴外人王立群234,987 元等語，則為被上訴人所否認，並
    抗辯稱祭祀公業所有之財產乃屬派下員公同共有之財產，祭
    祀公業王觀蔭未曾決議將上述保留之1 千萬元或其他財產分
    配與派下員，上訴人不得代位訴外人王立群向被上訴人請求
    給付等語。經查，本件上訴人自承不知道有無決議分配上述
    保留之1 千萬元，且祭祀公業王觀蔭每年尚有數百萬元之收
    入，但有無分配給派下員則為上訴人所不知等語（見本院94
    年5月4日言詞辯論筆錄），而祭祀公業所有之財產乃屬派下
    員公同共有之財產，除祭祀公業依其規約規定之方法處分或
    分配，或對於祭祀公業進行解散、清理等情形外，個別派下
    員對於祭祀公業所有之財產並無請求分配之權利，本件祭祀
    公業王觀蔭前所決議將領取之土地徵收補償費中保留之1 千
    萬元，迄今尚在祭祀公業王觀蔭保管中，上訴人並未能證明
    祭祀公業王觀蔭有決議將該筆保留款分配與各派下員之事實
    ，上訴人雖辯稱被上訴人所提出之祭祀公業王觀蔭管理委員
    會92年12月22日會議記錄乃被上訴人所偽造等語，惟查該會
    議記錄若是真實，則可證明祭祀公業王觀蔭並未決議將該保
    留之1 千萬元分配與派下員；縱使該會議記錄無從認定為真
    實，亦無其他積極證據證明祭祀公業王觀蔭有將該保留款予
    以分配之決議，而訴外人即祭祀公業王觀蔭之派下員王立群
    得向被上訴人請求給付依照其擁有之權利比例分得之款項，
    須待祭祀公業王觀蔭積極決議分配該保留款之時，方得為之
    ，故而不論該祭祀公業王觀蔭管理委員會之會議記錄是否真
    實，上訴人均未證明祭祀公業王觀蔭有決議將該保留之1 千
    萬元分配與派下員之積極事實，因而上訴人對於訴外人即祭
    祀公業王觀蔭之派下員王立群已經得向被上訴人請求給付依
    照其權利比例分配所得之事實，即屬不能證明其主張為真實
    ，而難以採信。至於上訴人所提出之臺灣高等法院79年8 月
    24日79年度上更(一)字第194 號和解筆錄，其和解條件第一項
    記載：「被上訴人（即本件被上訴人）願給付上訴人（即含
    本件上訴人之林智哲等27人）新臺幣（下同）參拾伍萬元，
    並願於另有決議將保留建築公厝祠堂祭祀用之款項壹仟萬元
    分配予派下員時通知上訴人代表酉○○。」（見原審卷第27
    頁），雖約定本件被上訴人於決議分配該保留款1 千萬元之
    時，應通知本件上訴人，但該和解內容與訴外人王立群是否
    得直接向被上訴人請求分配該保留款項無關，祭祀公業王觀
    蔭之派下員仍須待該祭祀公業有決議將該款項予以分配之時
    ，方得向被上訴人為給付之請求，併此敘明。
四、綜上所述，上訴人主張代位其債務人王立群向被上訴人請求
    給付依其對於祭祀公業王觀蔭擁有之權利比例所得分配之款
    項，然上訴人雖已證明其對於訴外人王立群擁有債權存在之
    事實，但因祭祀公業王觀蔭所有之財產乃其派下員全體公同
    共有之財產，上訴人並未能證明其債務人王立群對於被上訴
    人所擁有之權利已屬得行使之狀態，而訴外人王立群對於被
    上訴人之權利如屬於不能立即行使狀態，其債權人即本件上
    訴人亦不得請求被上訴人立即給付，故本件上訴人主張代位
    其債務人王立群請求給付應受分配之款項，並由上訴人代為
    受領，為不足採，上訴人之訴為無理由，不應准許。原判決
    審駁回上訴人之訴，其理由雖然不同，但結果並無二致，仍
    應維持。上訴意旨指摘原判決不當，求予廢棄改判，為無理
    由，應予駁回。
參、本件事證已臻明確，兩造其餘主張及攻擊防禦方法與證據，
    經本院斟酌後，與本件判決結果已不生影響，故不一一論列
    ；另上訴人聲請訊問之證人及調查之證據，亦與本件判決結
    果無關，核屬不必要，均附此敘明。
肆、結論：本件上訴為無理由，依民事訴訟法第436條之1第3項
    、第449條第2項、第78條，判決如主文。
中　　華　　民　　國　　94　　年　　5 　　月　　18　　日
              民事第一庭審判長法　官　李行一
                              法　官　楊千儀
                              法　官　許瑞東
以上正本證明與原本無異。
本判決不得上訴。
中　　華　　民　　國　　94　　年　　5 　　月　　18　　日
                              書記官　賴玉芬
